---
title: "main_analyse"
author: "Roberto Quezada GArcia"
date: "2026-07-25"
output:
  html_document: default
  pdf_document: default
editor_options: 
  markdown: 
    wrap: 72
---
```{r setup, include=FALSE}
knitr::opts_chunk$set(echo = TRUE)
```
## R Markdown
**Analyse des données**
Votre prénom et nom : Roberto Quezada Garcia/
Votre numéro d'étudiant : 24120461/
Trimestre d'inscription : été 2026/
Date d'envoi : 26 juillet 2026/
Direction github du projet : <https://github.com/RobertoQG/projet_teluq>
```{r initialisation}
source("classe_outils.R")
library(magrittr)
outils <- Outils$new()

```
## Chemin et importation des données
```{r chemins, echo=FALSE}
cheminRasterStack <- "./data/stackVariables.tif"
cheminPoints <- "./data/pointsNerprun.csv"
cheminMask   <- "./data/mask.tif"
cheminssp245 <- "./data/stackVariables_ssp245.tif"
cheminssp370 <- "./data/stackVariables_ssp370.tif"
cheminssp585 <- "./data/stackVariables_ssp585.tif"


monRaster <- terra::rast(cheminRasterStack)
monMask <- terra::rast(cheminMask)
mesPoints <- readr::read_csv(cheminPoints)
mesPoints <- as.data.frame(mesPoints)
```
```{r dataFrame, echo=FALSE}
head(mesPoints)
```

## Préparation des données et analyse des modèles
Cette étape vise à préparer un jeu de données tabulaire unique,
combinant les points de présence/absence du nerprun et les valeurs
des variables environnementales correspondantes, afin de pouvoir
entraîner rapidement les quatre modèles (RF, GLM, SVM, GAM)
pour chacun d'eux. Une fois les performances des modèles obtenues, seul le meilleur modèle sera
ensuite utilisé pour produire la carte de prédiction finale.

Les principales étapes de préparation sont les suivantes :

- **Extraction des valeurs environnementales** (`terra::extract`) :
  les valeurs des variables du raster sont extraites aux coordonnées
  (x, y) de chaque point d'occurrence, afin d'associer à chaque
  observation de présence/absence ses conditions environnementales
  locales.

- **Retrait des valeurs manquantes** (`complete.cases`) : les points
  situés en dehors de l'étendue du raster, ou pour lesquels une ou
  plusieurs variables environnementales sont manquantes (NA), sont
  exclus afin d'éviter des erreurs lors de l'entraînement des modèles.

- **Construction de la formule du modèle** : la formule est générée
  dynamiquement à partir des noms des couches du raster
  (`names(monRaster)`), ce qui rend le code flexible advenant un ajout
  ou un retrait de variables environnementales dans le stack, sans
  devoir modifier manuellement la formule.

- **Séparation entraînement/test (split 70/30)** : les données sont
  divisées aléatoirement en un jeu d'entraînement (70 %) et un jeu de
  test (30 %), avec une valeur fixe (`set.seed(42)`) pour assurer la
  reproductibilité des résultats. Le jeu de test, indépendant de
  l'entraînement, permet d'évaluer la performance réelle de chaque
  modèle sur des données qu'il n'a jamais vues, plutôt que de mesurer
  uniquement sa capacité à s'ajuster aux données d'entraînement.

- **Fonction de mesure du temps d'exécution** (`mesureTemps`) : chaque
  algorithme est entraîné à l'aide de cette fonction décoratrice, ce
  qui permet de documenter et comparer le temps de calcul requis par
  chaque approche, un critère pertinent lorsque plusieurs modèles
  doivent être testés de façon répétée.



```{r preparation_donnees, echo=TRUE}
set.seed(42)
valeursEnv <- terra::extract(monRaster, mesPoints[, c("x", "y")])
donneesModele <- cbind(mesPoints, valeursEnv[, -1])
donneesModele <- donneesModele[complete.cases(donneesModele), ]

variablesEnv <- names(monRaster)
formule <- as.formula(paste("pres ~", paste(variablesEnv, collapse = " + ")))


indexEntrainement <- sample(seq_len(nrow(donneesModele)), size = 0.7 * nrow(donneesModele))
entrainement <- donneesModele[indexEntrainement, ]
test <- donneesModele[-indexEntrainement, ]

mesureTemps <- outils$mesureTempsDeco

```
## Fonction pour calculer les métriques des modèles

Afin de comparer objectivement la performance des quatre modèles, une
fonction générique a été développée pour calculer un ensemble de
métriques d'évaluation complémentaires plutôt que de se fier à une
seule mesure. Chaque métrique apporte une information différente sur
la qualité du modèle :

- **AUC (Area Under the Curve)** : mesure la capacité globale du
  modèle à discriminer les présences des absences, indépendamment
  d'un seuil de classification. C'est une métrique standard et
  largement utilisée en modélisation de distribution d'espèces,
  puisqu'elle évalue la qualité du classement des probabilités
  prédites plutôt qu'une classification binaire arbitraire.

- **Seuil optimal (méthode de Youden)** : les modèles produisent une
  probabilité continue de présence, qu'il faut convertir en prédiction
  binaire (présence/absence) pour calculer plusieurs des métriques
  suivantes. La méthode de Youden a été choisie car elle sélectionne
  le seuil qui maximise simultanément la sensibilité et la
  spécificité, ce qui correspond directement à la maximisation du TSS


- **Sensibilité et spécificité** : évaluent respectivement la capacité
  du modèle à bien détecter les présences réelles (éviter les faux
  négatifs) et les absences réelles (éviter les faux positifs). Ces
  deux métriques sont essentielles en écologie, car un modèle peut
  afficher une bonne précision globale tout en étant biaisé vers une
  seule classe si les données sont déséquilibrées.

- **TSS (True Skill Statistic)** : combine sensibilité et spécificité
  en une seule valeur (sensibilité + spécificité − 1). Le TSS est
  privilégié en modélisation de distribution d'espèces car,
  contrairement au Kappa, il n'est pas influencé par la prévalence
  (le ratio présence/absence) des données, ce qui le rend plus fiable
  pour comparer des modèles entre eux.

- **Kappa de Cohen** : mesure l'accord entre les prédictions et les
  observations en corrigeant pour l'accord attendu par le simple
  hasard. Il complète le TSS en offrant une autre perspective sur la
  fiabilité des prédictions binaires du modèle.

- **Précision globale** : indique simplement la proportion totale de
  prédictions correctes (présences et absences confondues). Bien que
  facile à interpréter, cette métrique est incluse à titre indicatif
  seulement, car elle peut être trompeuse si les classes sont
  déséquilibrées — d'où l'importance de l'analyser conjointement avec
  la sensibilité, la spécificité et le TSS.

Cette fonction a été construite comme une alternative rapide aux
métriques d'évaluation calculées automatiquement

```{r fonctions_metriques, echo=TRUE}


calculerMetriques <- function(predictions, observations) {
  roc_obj <- pROC::roc(observations, predictions, quiet = TRUE)

  # Seuil optimal selon Youden (= max de TSS = sensibilité + spécificité - 1)
  meilleurSeuil <- pROC::coords(roc_obj, "best", best.method = "youden",
                                 ret = c("threshold", "sensitivity", "specificity"))

  sensibilite <- meilleurSeuil$sensitivity
  specificite <- meilleurSeuil$specificity
  tss <- sensibilite + specificite - 1

  predBinaire <- ifelse(predictions >= meilleurSeuil$threshold, 1, 0)

  matriceConf <- table(
    Observe = factor(observations, levels = c(0, 1)),
    Predit  = factor(predBinaire, levels = c(0, 1))
  )

  vp <- matriceConf["1", "1"]
  vn <- matriceConf["0", "0"]
  fp <- matriceConf["0", "1"]
  fn <- matriceConf["1", "0"]

  n <- vp + vn + fp + fn
  accord_observe <- (vp + vn) / n
  accord_hasard <- ((vp + fp) * (vp + fn) + (fn + vn) * (fp + vn)) / n^2
  kappa <- (accord_observe - accord_hasard) / (1 - accord_hasard)

  data.frame(
    AUC = as.numeric(roc_obj$auc),
    seuil = as.numeric(meilleurSeuil$threshold),
    sensibilite = sensibilite,
    specificite = specificite,
    TSS = tss,
    Kappa = kappa,
    precision_globale = accord_observe
  )
}
```

## Performance des modèles

Afin de prédire la probabilité de présence du nerprun (*nerprun bourdaine*),
quatre algorithmes de modélisation de la distribution
d'espèces ont été comparés : Random Forest, GLM, SVM et GAM. Ces
quatre approches ont été retenues car elles reposent sur des
hypothèses statistiques différentes (linéaire, non linéaire,
paramétrique, non paramétrique) et sont couramment utilisées en
modélisation de niche écologique, ce qui permet de comparer leurs
performances et de sélectionner celle qui capte le mieux la relation
entre les variables environnementales et la présence de l'espèce.

### Random Forest

Le Random Forest a été choisi pour sa capacité à modéliser des
relations non linéaires et des interactions complexes entre variables
environnementales sans devoir les spécifier a priori. Il est aussi
robuste face au surapprentissage grâce à l'agrégation de multiples
arbres de décision, et peu sensible à la présence de
variables corrélées ou peu informatives.

```{r modele_RF, echo=TRUE}
entrainementRF <- entrainement
entrainementRF$pres <- as.factor(entrainementRF$pres)


rfModele <- mesureTemps(randomForest::randomForest)(formule, data = entrainementRF)
predRF <- predict(rfModele, newdata = test, type = "prob")[, "1"]
```

### Modèle linéaire généralisé (GLM)

Le GLM a été inclus comme modèle de référence classique en
modélisation de distribution d'espèces. Sa simplicité et son
interprétabilité (coefficients associés à chaque variable) en font un
bon point de comparaison pour évaluer si les relations entre les
variables environnementales et la présence du nerprun sont
essentiellement linéaires, ou si des approches plus flexibles comme le
Random Forest ou le GAM apportent un gain de performance réel.

```{r modele_GLM, echo=TRUE}
glmModele <- mesureTemps(stats::glm)(formule, data = entrainement, family = binomial)
predGLM <- predict(glmModele, newdata = test, type = "response")
```

### Machine à vecteurs de support (SVM)
Le SVM a été retenu pour sa capacité à séparer efficacement les
classes (présence/absence) même lorsque la frontière de décision est
complexe et non linéaire, grâce à l'utilisation de noyaux. Cet
algorithme performe généralement bien avec un nombre modéré
d'observations et de variables, ce qui correspond au contexte de ce
jeu de données.

```{r modele_SVM, echo=TRUE}
entrainementSVM <- entrainement
entrainementSVM$pres <- as.factor(entrainementSVM$pres)

svmModele <- mesureTemps(e1071::svm)(formule, data = entrainementSVM, probability = TRUE)
predSVM <- attr(predict(svmModele, newdata = test, probability = TRUE), "probabilities")[, "1"]
```

### Modèle additif généralisé (GAM)

Le GAM a été choisi comme intermédiaire entre le GLM et le Random
Forest : il permet de modéliser des relations non linéaires entre
chaque variable environnementale et la probabilité de présence (via
des fonctions de lissage), tout en conservant une structure additive
plus interprétable qu'un modèle de type "boîte noire" comme le Random
Forest ou le SVM. C'est une approche fréquemment utilisée en écologie
pour ce type de compromis entre flexibilité et interprétabilité.

```{r modele_GAM, echo=TRUE}
formuleGAM <- as.formula(paste("pres ~", paste0("s(", variablesEnv, ")", collapse = " + ")))
gamModele <- mesureTemps(mgcv::gam)(formuleGAM, data = entrainement, family = binomial)
predGAM <- predict(gamModele, newdata = test, type = "response")
```

## Comparaison des modèles

Les performances de ces quatre modèles sont comparées dans la section
suivante à l'aide de plusieurs métriques d'évaluation (AUC, TSS,
Kappa, sensibilité, spécificité et précision globale), afin de
sélectionner objectivement le modèle le plus performant pour prédire
la probabilité de présence du nerprun.

On regroupe les métriques d'évaluation (AUC, Kappa, sensibilité,
spécificité, seuil, TSS, etc.) de chaque modèle dans un seul tableau,
pour pouvoir les comparer facilement.

```{r comparaison_modeles, echo=TRUE}
metriquesRF  <- calculerMetriques(predRF,  test$pres)
metriquesGLM <- calculerMetriques(predGLM, test$pres)
metriquesSVM <- calculerMetriques(predSVM, test$pres)
metriquesGAM <- calculerMetriques(predGAM, test$pres)

tableauComparatif <- do.call(rbind, list(
  cbind(modele = "RF",  metriquesRF),
  cbind(modele = "GLM", metriquesGLM),
  cbind(modele = "SVM", metriquesSVM),
  cbind(modele = "GAM", metriquesGAM)
))

knitr::kable(tableauComparatif, digits = 3, caption = "Comparaison des modèles SDM")
```

| Modèle | AUC       | Seuil     | Sensibilité | Spécificité | TSS       | Kappa     | Précision globale |
|--------|-----------|-----------|-------------|-------------|-----------|-----------|--------------------|
| RF     | 0.9996781 | 0.1280000 | 0.9963340   | 0.9935342   | 0.9898682 | 0.9752495 | 0.9939279          |
| GLM    | 0.9845079 | 0.2823145 | 0.9865580   | 0.9622050   | 0.9487631 | 0.8696589 | 0.9656298          |
| SVM    | 0.9955937 | 0.2463525 | 0.9828921   | 0.9888015   | 0.9716936 | 0.9512768 | 0.9879704          |
| GAM    | 0.9982133 | 0.1948273 | 0.9873727   | 0.9842021   | 0.9715748 | 0.9386385 | 0.9846480          |

**Meilleur modèle : RF** — il obtient les meilleurs scores sur
l'ensemble des métriques (AUC, TSS, Kappa, précision globale,
sensibilité et spécificité), ce qui en fait le choix le plus
performant pour cette analyse.

## Sélection et ajustement final du meilleur

On roule  une seule fois, uniquement pour le
meilleur modèle identifié ci-dessus, afin d'obtenir un objet SSDM
complet (utile pour la projection et la visualisation standard du
package).

```{r meilleur_modele, echo=TRUE}
nomMeilleurModele <- tableauComparatif$modele[which.max(tableauComparatif$AUC)]
cat("Le meilleur modèle est :", nomMeilleurModele, "/n")
cat("AUC =", max(tableauComparatif$AUC), "/n")

```

## Prédiction de la carte de distribution prédite
```{r carte, echo=FALSE}
monModele <- terra::predict(monRaster, rfModele, type = "prob", index = 2)
monModele <- terra::mask(monModele, monMask)
enregistrement <- "D:/Teluq_project/projet_finale_teluq/projet_teluq/resultat/predPresentNerprun.tif"

terra::writeRaster(monModele, filename = enregistrement, overwrite = TRUE)

library(ggplot2)
library(tidyterra)

# Visualisation -----------------------------------------------------------------
ggplot() +
  geom_spatraster(data = monModele) +
  scale_fill_whitebox_c(
    palette = "muted",
    na.value = "white") + 
  labs(title = "Prédiction actuelle du nerprun bourdaine au Québec", 
       subtitle = "Probabilité de présence",
       fill = "probabilité") +
  theme_classic() 
```

## Prediction pour le future avec les trois scenarios
Les projections climatiques futures utilisées pour cette analyse proviennent des données 
d'Ouranos, le consortium de référence en scénarios climatiques régionalisés pour le Québec. 
Trois scénarios socio-économiques partagés (SSP) sont considérés afin de représenter un 
gradient de trajectoires d'émissions de gaz à effet de serre : SSP245 (émissions modérées), 
SSP370 (émissions élevées) et SSP585 (émissions très élevées, scénario le plus pessimiste). 
Ces trois scénarios permettent d'évaluer la sensibilité de la répartition potentielle du 
nerprun bourdaine à différentes intensités de changements climatiques.


```{r carteFuture, echo=FALSE}


# Lecture des rasters futurs -------------------------------------------------
monRaster245 <- terra::rast(cheminssp245)
monRaster370 <- terra::rast(cheminssp370)
monRaster585 <- terra::rast(cheminssp585)

# Prédictions -----------------------------------------------------------------
monRaster245pred <- terra::predict(monRaster245, rfModele, type = "prob", index = 2)
monRaster245pred <- terra::mask(monRaster245pred, monMask)

monRaster370pred <- terra::predict(monRaster370, rfModele, type = "prob", index = 2)
monRaster370pred <- terra::mask(monRaster370pred, monMask)

monRaster585pred <- terra::predict(monRaster585, rfModele, type = "prob", index = 2)
monRaster585pred <- terra::mask(monRaster585pred, monMask)

# Enregistrement des prédictions -----------------------------------------------
terra::writeRaster(monRaster245pred, filename = "./resultat/pred_245_Nerprun.tif", overwrite = TRUE)
terra::writeRaster(monRaster370pred, filename = "./resultat/pred_370_Nerprun.tif", overwrite = TRUE)
terra::writeRaster(monRaster585pred, filename = "./resultat/pred_585_Nerprun.tif", overwrite = TRUE)


# Visualisation -----------------------------------------------------------------
ggplot() +
  geom_spatraster(data = monRaster245pred) +
  scale_fill_whitebox_c(
    palette = "muted",
    na.value = "white") +
  labs(title = "Prédiction future du nerprun bourdaine au Québec (SSP245)",
       subtitle = "Probabilité de présence",
       fill = "probabilité") +
  theme_classic()

ggplot() +
  geom_spatraster(data = monRaster370pred) +
  scale_fill_whitebox_c(
    palette = "muted",
    na.value = "white") +
  labs(title = "Prédiction future du nerprun bourdaine au Québec (SSP370)",
       subtitle = "Probabilité de présence",
       fill = "probabilité") +
  theme_classic()

ggplot() +
  geom_spatraster(data = monRaster585pred) +
  scale_fill_whitebox_c(
    palette = "muted",
    na.value = "white") +
  labs(title = "Prédiction future du nerprun bourdaine au Québec (SSP585)",
       subtitle = "Probabilité de présence",
       fill = "probabilité") +
  theme_classic()

```
